ACORDAO-COMPLETO-2410650

ACÓRDÃO 1403/2020 ATA 19/2020 - PLENÁRIO

VISTOS, relatados e discutidos estes autos que cuidam de Tomada de Contas Especial instaurada para apurar as responsabilidades pelas irregularidades envolvendo especificamente o contrato de financiamento ECF 2037/2000 da Eletrobras com a empresa Enerleste S/A Energia do Leste, utilizando recursos da Reserva Global de Reversão (RGR) , que resultaram potencial prejuízo de R$ 1.314.857,00 (valores históricos) .
ACORDAM os Ministros do Tribunal de Contas da União, reunidos em Sessão Plenária, diante das razões expostas pelo Relator, em:
9.1. acolher parcialmente as alegações de defesa apresentadas pelo Sr. Ayrton José Ferreira Filho e, com fundamento nos arts. 1º, inciso I, 16, inciso III, alínea "c" e § 2º, alínea "b" da Lei 8.443/1992 c/c os arts. 19, caput e 23, inciso III, da mesma Lei, c/c os arts. 1º, inciso I; 209, inciso III; 210, caput e § 1º e 214, inciso III, do Regimento Interno, julgar irregulares suas contas, sem aplicação de multa, ante a ocorrência da prescrição da pretensão punitiva do TCU;
9.2. com fundamento no art. 202, § 8º, do Regimento Interno do TCU, declarar a revelia da empresa Enerleste S/A Energia do Leste para todos os efeitos, dando-se prosseguimento ao processo;
 9.3. com fundamento nos arts. 1º, inciso I, 16, inciso III, alínea "c" e § 2º, alínea "b" da Lei 8.443/1992 c/c os arts. 19, caput e 23, inciso III, da mesma Lei, c/c os arts. 1º, inciso I; 209, inciso III; 210, caput e § 1º e 214, inciso III, do Regimento Interno, julgar irregulares as contas da empresa Enerleste S/A Energia do Leste, condenando-a ao pagamento da quantia de R$ 1.314.857,00 (valores históricos) , com a fixação do prazo de quinze dias, a contar da notificação, para comprovar, perante o Tribunal (art. 214, inciso III, alínea "a", do Regimento Interno) , o recolhimento da dívida aos cofres das Centrais Elétricas Brasileiras S.A. - Eletrobras, atualizada monetariamente e acrescida dos juros de mora, calculados a partir das datas discriminadas, até a data do recolhimento, na forma prevista na legislação em vigor, abatendo-se, na oportunidade, o (s) valore (s) já ressarcido (s) ;
9.4. nos termos do art. 28, inciso II, da Lei 8.443/1992, autorizar, desde logo, a cobrança judicial da dívida, caso não atendidas as notificações;
9.5. enviar cópia do presente Acórdão à Comissão de Minas e Energia da Câmara dos Deputados, à Eletrobras e aos responsáveis, informando que a presente deliberação, acompanhada do Relatório e do Voto que a fundamenta, está disponível para a consulta no endereço www.tcu.gov.br/acordaos, além de esclarecer que, caso requerido, o TCU poderá fornecer sem custos as correspondentes cópias, de forma impressa.

Tomada de contas especial autuada para apurar as responsabilidades pelas irregularidades envolvendo o contrato de financiamento celebrado com a empresa Enerleste S/A Energia do Leste, utilizando recursos da RGR (Reserva Global de Reversão).

Centrais Elétricas Brasileiras S.A..

3. Interessados/Responsáveis:
3.1. Responsáveis: Ayrton José Ferreira Filho (XXX.797.467-XX); Enerleste S/A Energia do Leste (33.673.849/0001-85).

13.1. Ministros presentes: José Mucio Monteiro (Presidente), Walton Alencar Rodrigues, Benjamin Zymler, Augusto Nardes, Aroldo Cedraz, Raimundo Carreiro (Relator), Ana Arraes, Bruno Dantas e Vital do Rêgo.
13.2. Ministros-Substitutos presentes: Augusto Sherman Cavalcanti, Marcos Bemquerer Costa, André Luís de Carvalho e Weder de Oliveira.

ACORDAO-COMPLETO-2531021

Acórdão 1256/2022 - Plenário

ACORDAO-COMPLETO-2422823

Acórdão de Relação 2652/2020 - Plenário

Acórdão de Relação

RAIMUNDO CARREIRO

Trata-se Tomada de Contas Especial instaurada para apurar as responsabilidades pelas irregularidades envolvendo o contrato de financiamento ECF 2037/2000 da Eletrobras com a empresa Enerleste S/A Energia do Leste, utilizando recursos da Reserva Global de Reversão (RGR) , que resultaram potencial prejuízo de R$ 1.314.857,00 (valores históricos) .	
2.	O presente processo teve origem no Acórdão 2520/2017-TCU-Plenário (Relator: Ministro José Múcio Monteiro) , que converteu os autos do TC Processo 007.946/2015-5 em três apartados de TCE distintos, para tratar das irregularidades relacionadas à inadimplência dos contratos de financiamento firmados pela Eletrobras com as empresas Elma (ECF 2030/2000) , Enerleste (ECF 2037/2000) e Global Energia (ECF 1900/1999) . 
3.	Transcrevo a seguir, nos termos do art. 1º, § 3º, inciso I, da Lei nº 8.443/92, a instrução lavrada no âmbito da Secretaria de Controle Externo da Administração Indireta Estado do Rio de Janeiro (peça 81) .
"HISTÓRICO 
Por meio do Acórdão 684/2015-TCU-Plenário, o Tribunal entendeu presentes diversos indícios de irregularidades na situação de inadimplência dos contratos de financiamento mencionados e determinou a autuação de representação no TC 007.946/2015, para sanear as lacunas de informações já obtidas até então, com novas diligências que possibilitassem o exame de mérito da questão. Conforme destacado no voto condutor do Ministro Relator Raimundo Carreiro da decisão mencionada, a situação de irregularidades pode ser resumida da seguinte forma (peça 10, p. 2 do TC 007.946/2015) : 
Há fortes indícios de irregularidades identificados nos três contratos de financiamento mencionados, e a intempestividade das ações ou mesmo a inércia da Eletrobras no sentido de providenciar a sua regularização redundaram em potencial prejuízo ao erário da ordem de R$ 94 milhões, em valores de 2011. Dificuldade em localizar os devedores, deixar de procurar imputar a dívida aos donos das empresas tomadoras dos financiamentos (desconsideração de pessoa jurídica) , perda de documentos em suposto incêndio (não comprovado nos autos) ocorrido na sede da Eletrobras em 2004, todos esses fatos requerem completo esclarecimento, e a constituição de um processo específico para examinar esses contratos se mostra, a meu ver, a forma mais efetiva para a identificação das responsabilidades individuais pelas irregularidades verificadas e pelos prejuízos causados. 
De acordo com o Relatório DF-287/2004 (peça 29, p. 71-73 e 78-79) , de sua Diretoria Financeira, a Eletrobras firmou contrato de financiamento com a Enerleste (peça 38 p. 27-34) , a partir dos termos aprovados pela Resolução de Diretoria RES-391/00, de 29/6/2000. 
Concedido com recursos da RGR, o contrato tinha como objetivo a cobertura financeira de até 70% do custo direto total do programa de construção da Pequena Central Hidrelétrica Nova Xavantina, com as seguintes condições financeiras: (i) taxa de juros de 5% a.a. (ii) taxa de administração de 1% a.a. e (iii) reajuste do saldo devedor com base na variação do índice de correção monetária dos recursos da RGR. 
Na assinatura do contrato, a empresa deu como garantia à Eletrobras a vinculação da sua receita própria, mediante procuração pública, e o direito emergente da concessão, dos bens e das instalações da PCH Nova Xavantina. 
O limite de crédito disponibilizado foi de R$ 4.416.770,00, entretanto a Eletrobras efetuou apenas 5 liberações no total de R$ 1.314.857,00 para o Contrato ECF-2037/2000. 
De acordo com a Eletrobras, as demais liberações foram suspensas em razão do programa de construção da PCH ter apresentado uma série de incorreções na comprovação dos aportes no empreendimento, não obstante as solicitações de adequação feitas pela estatal. 
As informações, contidas no denominado Relatório de Acompanhamento de Empreendimentos da PCH Nova Xavantina (peça 29, p. 28-29) , indicam que a obra principal para a construção da usina ainda não havia sido iniciada, embora o alojamento, a montagem do grupo diesel, a estrada de acesso e parte da linha de transmissão já estivessem concluídas. Adicionalmente, verificou-se que a mutuária havia alterado o projeto, modificando a localização do eixo da barragem e a potência instalada. 
Paralelamente, a ANEEL revogou a outorga concedida à Enerleste para exploração do aproveitamento energético da área, não havendo informação acerca do resultado do recurso impetrado por esta empresa junto à agência reguladora. 
No tocante ao pagamento dos valores devidos, a informação da Eletrobras é de que a Enerleste não amortizou nenhuma parcela do principal. 
Tendo em vista a inadimplência, a Eletrobras emitiu uma série de comunicados ao mutuário, datados de 12/3/2003, 25/4/2003 e 29/5/2003 (peça 29, p.71-73 e 78-79) , destacando os valores vencidos, bem como incluiu a empresa no CADIN, em 24/9/2003. Além disso, promoveu uma notificação extrajudicial, em 21/9/2004, para que a mutuária se manifestasse em relação à supressão dos pagamentos (peça 29, p. 60) . 
Em resposta, a Enerleste apresentou proposta para liquidar os encargos em aberto em 15 parcelas e refinanciar o principal vencido nos mesmos moldes do contrato original. Em sua contraproposta, a Eletrobras colocou como exigência fundamental a retomada dos pagamentos das faturas vencidas, a partir de 30/11/2004. 
Ao verificar, em 2/12/2004, que a mutuária não efetuou a liquidação das parcelas devidas, a matéria foi encaminhada para apreciação da Diretoria Executiva, que decidiu, por meio da Resolução RES-939/2004, de 6/12/2004, autorizar o ingresso em juízo em face da Enerleste, para reaver inicialmente apenas o débito vencido, até 30/11/2004, no montante de R$ 500.138,97 (peça 29, p. 77) .
Todavia, não há elementos nos autos que comprovem o ajuizamento da ação cível de cobrança indicada pela divisão de contencioso, em contrariedade à determinação da Diretoria-Executiva da Eletrobras, conforme os termos da Resolução 939/2004 (peça 29, p. 77) . Assim, estabeleceram-se os seguintes elementos de responsabilização, na matriz abaixo:
	Responsáveis solidários 
	CNPJ/CPF
	Período de gestão
	Conduta
	Débito

	ENERLERSTE S/A Energia do Leste
	33.673.849/0001- 85 (peça 35, p. 2) 
	-
	Inadimplemento do financiamento concedido pela Eletrobras para a construção da PCH Nova Xavantina (Contrato ECF-2037/2000) - (peça 29) .
	Valor histórico e data de ocorrência (peça 37, p. 5-7) 

	Ayrton José Ferreira Filho
	329.797.467¿20 (peça 36) 
	Chefe de divisão de contencioso PRJC - de 05/12/2002 a 31/10/2005. (peça 31, p. 4) 
	Não adoção das medidas necessárias à efetiva moção de ação cível de cobrança contra a ENERLERSTE S/A Energia do Leste, em contrariedade à determinação contida na Resolução da Diretoria Executiva - RES 939/2004 (peça 29, p. 77) .
	
O conjunto de elementos presentes nos autos, conforme já decidido no Acórdão 2520/2017-TCU-Plenário, permitiu concluir pela ocorrência de prejuízo à Eletrobras, resultante do inadimplemento financeiro no contrato de financiamento ECF 2037/2000, firmado entre a estatal e a empresa Enerleste S/A Energia do Leste, associado à não adoção das medidas necessárias à efetiva moção de ação cível de cobrança contra a referida empresa, em contrariedade à determinação contida na Resolução da Diretoria Executiva - RES 939/2004 (peça 29, p. 77) . 
A representação do TC Processo 007.946/2015-5 foi convertida em tomada de contas especial por meio do Acórdão 2520/2017-TCU-Plenário, dando origem ao presente processo. O débito foi quantificado conforme documentação à peça 37, p. 5, mediante memória de cálculo do Departamento Financeiro da Eletrobras, sendo que deste constam basicamente três (3) rubricas: parcelas devidas a título de principal, parcelas de juros e da taxa de administração do financiamento, que deveriam ter sido integralmente amortizadas e quitadas pela empresa Enerleste.
Assim sendo, tendo em vista o exame da ocorrência acima descrita e os elementos contidos no presente processo, foi proposta a citação solidária dos responsáveis abaixo identificados, com fundamento nos arts. 10, § 1º, e 12, inciso II, da Lei 8.443/1992 c/c o art. 202, inciso II, do RI/TCU, para que, no prazo de quinze dias, apresentassem alegações de defesa e/ou recolhessem aos cofres da Eletrobras as quantias indicadas no demonstrativo de débito à peça 50, atualizadas monetariamente a partir das respectivas datas até o efetivo recolhimento, abatendo-se na oportunidade a quantia eventualmente ressarcida, na forma da legislação em vigor, em decorrência das condutas abaixo discriminadas, que deram causa a prejuízo aos cofres da Eletrobras, resultante do inadimplemento do financiamento ECF 2037/2000 e da respectiva não adoção das medidas necessárias à regular e válida citação da empresa inadimplente: 
Responsável: ENERLERSTE S/A Energia do Leste (CNPJ 33.673.849/0001-85) . 
Conduta: inadimplência do financiamento concedido pela Eletrobras para a construção da PCH Nova Xavantina (Contrato ECF-2037/2000) , deixando de pagar as parcelas devidas do principal e encargos estabelecidos em contrato, infringindo diretamente as cláusulas doze (amortização) , quatorze (juros) e nona (taxa de administração) do ajuste (peça 40, p. 19-29) , devendo, portanto, ser responsabilizada solidariamente pelo débito com base no art. 16, § 2º, alínea "b" da Lei 8.443/1992, c/c art. 71, II, in fine da Constituição Federal. 
Nexo de causalidade: ao não quitar as parcelas devidas e deixar de atender às notificações extrajudiciais emitidas pela credora para equacionar a dívida, a empresa concorreu diretamente para a ocorrência do dano ao erário, tendo sido a única beneficiária dos recursos repassados pela Eletrobras. 
Responsável: Ayrton José Ferreira Filho (CPF XXX.797.467-XX) . 
Cargo/função: Chefe de divisão de contencioso PRJC - de 05/12/2002 a 31/10/2005. 
Conduta: Não adoção das medidas necessárias à efetiva moção de ação cível de cobrança contra a empresa ENERLESTE S/A Energia do Leste, em contrariedade à determinação contida na Resolução da Diretoria Executiva - RES 939/2004 (peça 40, p. 77 do TC 007.946/2015) , obrando com culpa na modalidade de negligência, enquadrando-se sua conduta no art. 16, § 2º, alínea "a" da Lei 8.443/1992 c/c art. 71, II, in fine da Constituição Federal, bem como contrariando os princípios da eficiência e economicidade, além do disposto na Resolução 939/2004, da Diretoria Executiva da Eletrobras. 
Nexo de causalidade: a não adoção das medidas necessárias à efetiva moção de ação cível de cobrança contra a empresa ENERLESTE S/A Energia do Leste, em contrariedade à determinação contida na Resolução da Diretoria Executiva - RES 939/2004, concorreu diretamente para a inadimplência do financiamento concedido pela Eletrobras para a construção da PCH Nova Xavantina (contrato ECF2037/2000) , estabelecendo-se o nexo de causalidade com o débito em questão.
Em resposta ao ofício de citação (peça 55) que lhe foi encaminhado, o Sr. Ayrton, por meio de seus advogados legalmente constituídos nos autos, apresentou as alegações de defesa constantes da peça 72, p. 1-10, cuja análise promove-se a seguir. A empresa Enerleste, por sua vez, quedou-se revel, apesar de ter sido citada mediante o Edital 0002/2019-TCU/SecexEstataisRJ, de 3/7/2019 (peça 70) .
EXAME TÉCNICO
Sr. Ayrton José Ferreira Filho, peça 72, p. 1-10.
Argumentos.
Após traçar uma breve síntese dos fatos, o defendente alega preliminarmente que entre o suposto descumprimento de ordem da Diretoria Executiva da Eletrobras, datada de 6/12/2004, e a sua citação em 14/3/2019, decorreram quase quinze anos. Considera patente que o decorrer de mais de dez anos entre a citação do defendente e os atos perquiridos por essa Corte inviabiliza o exercício do direito de ampla defesa e do contraditório.
Aponta que essa Corte de Contas, em incidente de uniformização de jurisprudência (Acórdão 1441/2016-TCU-Plenário) , deixou assente que a pretensão punitiva do TCU se subordina ao prazo geral da prescrição indicado no art. 205 do Código Civil, de dez anos, contados a partir da data de ocorrência da irregularidade sancionada, nos termos do art. 189 do mesmo dispositivo. 
Destaca que ocupou o cargo de Chefe de Divisão de Contencioso do Departamento Jurídico da Eletrobras até o dia 31/10/2005, quatorze anos antes da citação para apresentar alegações de defesa.
Feitas essas considerações preliminares, argumenta que a Eletrobras tomou todas as providências que estavam ao seu alcance para a recuperação do crédito. Elucida que, no tocante ao contrato firmado com a Enerleste, os departamentos envolvidos entenderam que o caminho mais salutar no âmbito jurídico seria, antes da formalização do instrumento de rescisão contratual, a concessão de prazo ao contratado para se manifestar.
Cita que a própria unidade técnica, no parágrafo 11 da instrução anterior (peça 51, p. 2) , admite que a Eletrobras promoveu uma série de atos administrativos de forma a tentar recuperar o crédito. 
Comenta que, após a rescisão, a Eletrobras tentou notificar a empresa no sentido de reaver os valores devidos, mas não obteve êxito, devido a impossibilidade de localizar a Enerleste. A estatal teria também promovido diversas diligências infrutíferas e tentado localizar a empresa em outros endereços, o que também se mostrou ineficaz. 
Dessa forma, tendo em vista que a empresa não foi localizada por qualquer dos meios e não foram encontrados bens em seu nome, a Eletrobras reputou como bastante improvável o êxito em cobrança judicial.
Segundo o defendente, parte da documentação concernente aos processos de cobrança relativos à Enerleste foi perdida no incêndio que atingiu a sede da Eletrobras em 2004.
Salienta que o ajuizamento de uma ação incorre em custas judiciais e de possível sucumbência. Dessa forma, considerando-se a dificuldade de se localizar a empresa, o ajuizamento da ação poderia acarretar maiores dispêndios para a Eletrobras sem a obtenção de qualquer resultado prático. 
A título de exemplo, cita caso similar em que a Eletrobras ajuizou ação contra a Global Energia, também mutuária de contrato de financiamento, cujo processo foi extinto por não conseguir citar a empresa, operando a prescrição.
No referido caso, a Eletrobras teria levado o assunto até o Superior Tribunal de Justiça - STJ e não logrado êxito, amargando, além dos prejuízos advindos da inadimplência da mutuária, também as custas processuais e honorários.
Registra ainda o disposto nos arts. 22 e 24 da Lei 13.655/2018, segundo os quais devem ser considerados os obstáculos, dificuldades reais e as orientações gerais da época, no processo de tomada de decisão pelo gestor.
Considera, nesse sentido, que a probabilidade de o caso em comento ter o mesmo deslinde era patente. Portanto, a não interposição de medida judicial, ao contrário do que se aventa nos presentes autos, foi medida mais econômica que o ajuizamento sem, sequer, ter o endereço para a citação da requerida, com chances remotíssimas de êxito.
Observa que, conforme o art. 8o, inciso II, da Instrução Normativa n. 71/2012 dessa Corte de Contas, a condenação ao ressarcimento de dano não pode se dar com base em probabilidades. Desse modo, o dano deve ser aferido com exatidão do valor real devido ou por meio confiável de apuração que assegure não ultrapassar a quantia devida. 
Destaca que no caso em tela o suposto prejuízo aos cofres da Eletrobras foi quantificado simplesmente pela suposição de sucesso no ajuizamento da ação de cobrança. Registra que o débito apontado foi quantificado com base no valor hipotético que se obteria caso a ação de cobrança tivesse sido ajuizada e a Eletrobras tivesse sido vitoriosa e ocorresse a execução contra a empresa mutuária.
Considera, com base na jurisprudência deste Tribunal (Acórdão 6903/2018-TCU-Segunda Câmara) , que o valor hipotético que poderia vir a ser recuperado em ação judicial não pode ser base de cálculo para o suposto dano. Argumenta que nada garante que a pretensão ressarcitória superaria as fases de provas, instrução, convencimento do Juízo quanto ao seu mérito e recursais. Tampouco é possível garantir que, havendo um título judicial, seria possível liquidá-lo em favor da Eletrobras.
Aduz que, diante da baixa probabilidade de êxito na empreitada judicial, a pretensão de condenação solidária do defendente ao recolhimento dos valores do hipotético prejuízo aos cofres da estatal não merece prosperar.
Reitera que, no presente caso, não há meios seguros de calcular o suposto prejuízo sem garantir que não se ultrapassaria o valor que a Eletrobras teria recuperado caso tivesse sido movida a ação judicial, uma vez que o êxito e a liquidação eram improváveis.  
Alega o Sr. Ayrton que não participou de qualquer processo de pagamento ou de liberação de verba dos cofres da Eletrobras, tendo somente tomado conhecimento do problema depois que se configurou a inadimplência da empresa Enerleste.
Chama atenção para o fato de que, no caso em análise, a razão de todo o débito não está na omissão de moção da ação judicial, mas no insucesso do empreendimento. Considera injusto e antijurídico transferir o risco da inadimplência/insolvência de mutuárias ao departamento jurídico, na pessoa de qualquer de seus advogados.  
Traz a lume jurisprudência deste Tribunal (Acórdão 6799/2014-TCU-Segunda Câmara) , segundo a qual a ausência de elementos que permitam estabelecer o nexo causal entre a situação que deu origem ao dano e a conduta do agente a quem se imputa a responsabilidade pela ocorrência do prejuízo impossibilita o juízo das contas e conduz ao arquivamento da tomada de contas especial, sem julgamento do mérito, ante a ausência de pressuposto de desenvolvimento válido e regular do processo.
 Redargui que, nos contratos de financiamento, é esperado e devidamente calculada a assunção de risco por parte da empresa pública, que está inserta no mercado e precisa auferir lucros. Elucida que tais contratos contam com cláusulas de juros em que se é embutido o fator de risco de eventual inadimplência.
Defende que em nenhum momento foi mencionado nos autos a obtenção de vantagem, locupletamento ou má-fé do defendente. Ao contrário, o apontamento é de culpa na modalidade de negligência. Dessa forma, ante a falta de comprovação de violação aos princípios constitucionais da impessoalidade e moralidade, é imperativo o reconhecimento da boa-fé.  
Informa que a jurisprudência deste Tribunal determina que, ante a inexistência de má-fé ou indícios de tentativa de locupletamento, a pretensão punitiva deve ser afastada, mesmo quando demonstrada a ocorrência de falhas formais. Assim, conclui que é necessária a aplicação isonômica dos precedentes dessa Corte de Contas no presente processo para que, sendo reconhecida a boa-fé do defendente, sejam afastadas as propostas sancionatórias.  
Por fim, requer que as presentes alegações de defesa sejam reconhecidas e, no mérito, providas, para que sejam elididas as supostas irregularidades e afastada qualquer pretensão punitiva sobre o defendente.
Análise.
44.	Preliminarmente, no tocante à alegação de prescrição, insta ressaltar que o Supremo Tribunal Federal (STF) , por meio do Recurso Extraordinário n. 669.069/MG, com repercussão geral assentada pela Excelsa Corte, sedimentou a tese de que "é prescritível a ação de reparação de danos à Fazenda Pública decorrente de ilícito civil". É o que se depreende da ementa abaixo transcrita:
EMENTA: CONSTITUCIONAL E CIVIL. RESSARCIMENTO AO ERÁRIO. IMPRESCRITIBILIDADE. SENTIDO E ALCANCE DO ART. 37, § 5º, DA CONSTITUIÇÃO. 1. É prescritível a ação de reparação de danos à Fazenda Pública decorrente de ilícito civil. 2. Recurso extraordinário a que se nega provimento.
45.	Na ocasião, o Relator do referido Recurso Extraordinário entendeu, em seu voto condutor, que a imprescritibilidade a que se refere o art. 37, § 5º, da CF diz respeito apenas a ações de ressarcimento de danos ao erário decorrentes de atos praticados por qualquer agente, servidor ou não, tipificados como ilícitos de improbidade administrativa ou como ilícitos penais. 
46.	No caso em análise, não resta configurado nos autos nenhum ato que possa se enquadrar na categoria de ato ímprobo ou de ilícito penal. Trata-se de mera pretensão de responsabilização civil, sendo que houve o transcurso de mais de 14 anos entre o suposto descumprimento de ordem da Diretoria Executiva da Eletrobras, datada de 6/12/2004 (peça 29, p. 77) e a sua citação, efetivada em 27/3/2019 (peça 56, p. 1-3) . Deve, portanto, prosperar o argumento do defendente quanto a esse ponto.
47.	Outrossim, constata-se que merece razão o defendente quando alega que não é possível estabelecer o nexo causal entre a sua atuação como Chefe de divisão de contencioso PRJC, de 05/12/2002 a 31/10/2005, e o dano decorrente da inadimplência da empresa Enerleste. 
48.	Cabe ponderar que, mesmo que os advogados da Eletrobras tivessem adotado todas as medidas necessárias à efetiva moção de ação cível de cobrança contra a empresa Enerleste S/A Energia do Leste, em atendimento à determinação contida na Resolução da Diretoria Executiva - RES 939/2004, ninguém seria capaz de afirmar que: i) 	a citação da Enerleste S/A Energia do Leste seria efetuada; ii) 	o inadimplemento contratual seria total ou parcialmente reconhecido por sentença. O julgamento da ação dependia da formação do convencimento do Juiz da causa; e iii) 	a execução dos valores reconhecidos pela sentença seria integralmente satisfeita, possibilitando que a Eletrobras recuperasse o valor que é cobrado da Peticionária. 
49.	Ou seja, se por um lado, é possível admitir que a inação ou ação negligente do advogado obstaculiza as chances de êxito da ação judicial, por outro, a sua atuação diligente não é garantia de que a causa obtenha pleno sucesso. Com efeito, não se pode falar em dano real para a Eletrobras decorrente da suposta desídia de seus advogados, mas tão somente de um prejuízo potencial.
50.	Ocorre que, diferentemente do direito civil, no âmbito de um processo de tomada de contas especial é necessário que haja o dano ao erário efetivo, real ou estimado, para que o Estado se insurja e possa ser reparado, não havendo a possibilidade de reparação de dano ao erário potencial.
51.	Nesse sentido entendeu este Tribunal de Contas ao abordar a teoria da perda de uma chance no bojo do Acórdão 6881/2016-TCU-Primeira Câmara:
Relatório: (...) 
6. Então, é necessário verificar qual é a justa responsabilidade do advogado, visto que o resultado de uma demanda judicial não depende somente deste.
37. Para solucionar tal questão, o direito pátrio aplica a teoria da 'perda de uma chance' que resumidamente diz que a responsabilidade civil de indenizar do advogado somente ocorrerá quando houver probabilidade real e concreta de sucesso na demanda.
38. Desta maneira, buscou-se na jurisprudência o entendimento sobre a responsabilidade do advogado nos casos de falha na prestação de seus serviços. Assim, foram colacionados os seguintes entendimentos abaixo:
'EMENTA
PROCESSUAL CIVIL. RESPONSABILIDADE CIVIL. ADVOGADO. PRESTAÇÃO DE SERVIÇOS DEFICIENTE. NÃO INTERPOSIÇÃO DE APELAÇÃO. DANOS MORAIS E MATERIAIS. PERDA DE OPORTUNIDADE. PROBABILIDADE REAL. AUSÊNCIA DE CULPA.
1. A denominada 'perda de chance', segundo a mais abalizada doutrina, pode ser considerada uma terceira modalidade, a meio caminho entre o dano emergente e o lucro cessante.
2. A perda de uma causa não torna imperiosa a responsabilidade do advogado que nela atuou, visto que a sua aceitação não gera obrigação de resultados, mas, sim, de meios.
3. A não interposição de apelação não basta para se reconhecer a responsabilidade do causídico que atuou no feito, máxime pela teoria adotada no Código Civil - causalidade adequada -, em que nem todas as condições que concorrem para o resultado são equivalentes, mas somente aquela que foi mais adequada a produzir concretamente o resultado. (Sergio Cavalieri Filho) .
4. Na esteira da doutrina balizada no assunto, devem ser separados os danos potenciais e prováveis - e, portanto, indenizáveis - daqueles danos puramente eventuais e hipotéticos, cuja reparação deve ser rechaçada.
5. Inexistindo a probabilidade real e, por conseguinte o dano - seja material ou moral -, os pedidos iniciais devem ser julgados improcedentes.
Apelo provido.
 (Acórdão nº 713617, 20120110973344 APC, 1ª Turma Cível, TJDFT,
Data de Julgamento: 18/09/2013) '
'EMENTA
CIVIL E PROCESSUAL CIVIL. INDENIZAÇÃO POR DANOS MATERIAIS E MORAIS. CONTRATO DE PRESTAÇÃO DE SERVIÇOS ADVOCATÍCIOS. AUSÊNCIA DE CONTESTAÇÃO. PERDA DE UMA CHANCE. NÃO CONFIGURAÇÃO. ÔNUS DA PROVA. AGRAVO RETIDO. NÃO CONHECIMENTO. BENEFICIÁRIO DA JUSTIÇA GRATUITA. CONDENAÇÃO AO PAGAMENTO DAS VERBAS DE SUCUMBÊNCIA. POSSIBILIDADE. EXIGIBILIDADE. SUSPENSÃO. ART. 12 DA LEI Nº 1.060/50.
1. Não se conhece de agravo retido que não foi objeto de requerimento em preliminar do recurso de apelação, a teor do art. 523, § 1°, do Código de Processo Civil.
2. O fato de o advogado contratado não haver apresentado contestação não acarreta a sua automática responsabilização civil por danos materiais e morais com base na teoria de 'perda de uma chance', uma vez que as pretensões que invocam essa teoria devem ser fundamentadas em provas que demonstrem a possibilidade concreta de êxito no processo, eventualmente frustrada pela desídia do causídico.
3. O inadimplemento contratual, por si só, não configura dano moral.
4. A gratuidade de justiça não impossibilita a condenação do sucumbente ao pagamento das custas processuais e dos honorários advocatícios, mas suspende sua exigibilidade por cinco anos, conforme art. 12 da Lei 1.060/50.
5. Recurso conhecido e desprovido.
 (Acórdão 734836, 20090110261159APC, 1ª Turma Cível, TJDFT,
Data de Julgamento: 07/11/2013) '
 (grifo nosso) 
'EMENTA
APELAÇÃO CÍVEL. PERDA DE UMA CHANCE. PRESTAÇÃO DE SERVIÇOS. ADVOGADO. PERDA DE PRAZO. POSSIBILIDADE DE ALTERAÇÃO DO JULGADO. DANO. OCORRÊNCIA.
O fato de o advogado prestar serviços de obrigação de meio, não o elide de prestá-lo de forma adequada e de acordo com os interesses do seu cliente.
A perda de uma chance em razão da interposição de recurso intempestivo pelo advogado caracteriza a sua responsabilidade civil quando é provável a obtenção do êxito do cliente na reforma da sentença.
O valor do dano não é desarrazoado quando fixado levando em consideração tanto o provável benefício com a reforma da sentença quanto pelo caráter pedagógico relacionado com a seriedade da situação.
 (Processo 0037296-50.2008.8.22.0014 APC, 2ª Câmara Cível, TJRO
Data de Julgamento: 12/09/2012) '
 (grifo nosso) 
'EMENTA
MANDATO E PRESTAÇÃO DE SERVIÇO DE RECUPERAÇÃO DE CRÉDITO. RESPONSABILIDADE CIVIL.
Empresa contratada para recuperar crédito do contratante, mediante cobrança extrajudicial e judicial. Advogado por ela indicado, e a ela vinculado, que deixa de dar andamento a processos judiciais, sobrevindo a extinção por abandono da causa. Perda de uma chance.
Em face do objeto da contratação, que também abarcava a esfera judicial, e diante do evidente vínculo entre o advogado constituído para defender os interesses do contratante e a empresa contratada, esta responde solidariamente pelos prejuízos decorrentes da atuação desidiosa do profissional que indicou.
A desídia do advogado na defesa dos interesses de seu cliente faz eclodir a responsabilidade indenizatória daquele pelos prejuízos por este experimentados, ante a frustração decorrente da denominada perda de uma chance.
Perda de uma chance.
Pedido reparatório que não pode ser acolhido nos termos pretendidos, porquanto inexistente direito líquido e certo ao recebimento das quantias cobradas nas ações judiciais, havendo apenas mera expectativa de direito. Julgamento do pedido à luz da perda de uma chance, dados os princípios da mihi factum, dabo tibi jus e jura novit curia.
Recurso principal parcialmente provido, não provido o recurso adesivo.
 (Processo 3001413-07.2013.8.26.0595 APC, 28ª Câmara de Direito Privado, TJSP
Data de Julgamento: 20/10/2015) '
 (grifo nosso) 
39. Do exposto acima, verifica-se que a responsabilidade do advogado negligente somente existirá se houver expectativa real de êxito nas ações judiciais, sendo que se houver apenas mera expectativa de direito não há que se falar em reparação.
40. Visto a possibilidade de responsabilidade civil do advogado em casos que atue com desídia ou negligência, desde que seja frustrada uma possibilidade concreta de êxito na demanda, faz-se necessário ainda saber qual o resultado efetivo dessa responsabilização.
41. Novamente, para melhor entendimento, buscou-se na jurisprudência qual o resultado da aplicação da teoria da 'perda de uma chance'. Assim, foram colacionados os seguintes entendimentos abaixo:
'EMENTA
RESPONSABILIDADE CIVIL. FALHA NA PRESTAÇÃO DE SERVIÇOS ADVOCATÍCIOS. TEORIA DA PERDA DE UMA CHANCE. NÃO INTERPOSIÇÃO DE RECURSO ESPECIAL. NEGLIGÊNCIA. DEVER DE INFORMAÇÃO VIOLADO. ENTENDIMENTO PACIFICADO NO STJ A RESPEITO DA QUESTÃO DE DIREITO CONTROVERTIDA, À ÉPOCA DO TRÂNSITO EM JULGADO DO ACÓRDÃO, APLICABILIDADE. FIXAÇÃO DA INDENIZAÇÃO, CRITÉRIOS, EQUIDADE. RESPONSABILIDADE DA ASSOCIAÇÃO QUE INTERMEDIOU O NEGÓCIO JURÍDICO.
AUSENTE. DANO MORAL NÃO CONFIGURADO.
A relação entre advogado e seu cliente é baseado na confiança, assumindo aquele uma obrigação de meio, e não de resultado. Assim, a obrigação do advogado é de defender o seu cliente com o máximo de atenção, diligência e técnica; se assim não agir, responde pelos atos, que, no exercício profissional, praticar com dolo ou culpa.
A perda de prazo recursal contraria a obrigação assumida pelo patrono da causa, notadamente se sua negligência acarreta o trânsito em julgado de acórdão que julgou totalmente improcedentes os pedidos formulados pelo cliente, em franca violação ao artigo 12, do Código de Ética e Disciplina da Ordem dos Advogados do Brasil.
Diante da prova de que o entendimento defendido pelo autor acerca da mesma questão de direito achava-se pacificado no âmbito da 1ª Seção do Superior Tribunal de Justiça, mais de um ano antes do trânsito em julgado do acórdão em sentido oposto; de que o advogado tinha ciência desse fato, porquanto patrocinava outras causas sobre o mesmo tema; tais fatos corroboram no sentido de que o advogado vislumbrava razoabilidade na tese jurídica defendida. Inexistindo contraprova hábil para ilidir o acervo probatório que demonstra a grande probabilidade de que a causa teria sucesso, se tivesse sido submetida ao Superior Tribunal de Justiça, o advogado não se desincumbiu do ônus que lhe impõe o artigo 333, inciso II, do Código de Processo Civil, devendo ser aplicada a teoria da perda de uma chance.
A associação que intermediou a contratação de um escritório de advocacia especializado no ramo jurídico relacionado às demandas de interesse de seus associados não responde pela perda de uma chance, haja vista que além de não ser parte no negócio jurídico de prestação de serviços advocatícios, não detinha poderes para interferir em nenhum ato que deveria ser praticado no processo.
Na fixação da indenização pela perda de uma chance, apesar da alta probabilidade de provimento do recurso faltante, caso tivesse sido interposto, a chance não pode ser erigida a uma certeza absoluta.
Diante de um juízo de equidade, pelas peculiaridades do caso concreto, a indenização deve corresponder a 80% dos valores que seriam ressarcidos ao autor, em caso de êxito do recurso especial não interposto, limitada à matéria que se achava pacificada. A reparação por dano moral só tem lugar quando resta violado algum direito da personalidade da vítima, capaz de ofendê-la na sua dignidade, o que não ocorreu no caso concreto.
 (Acórdão 819133, 20110110994752 APC, 6ª Turma Cível, TJDFT
Data de Julgamento: 10/09/2014) '
42. Verifica-se na ementa acima que a aplicação da teoria da 'perda de uma chance' tem caráter indenizatório e não alcança o total do valor do suposto dano material sofrido, pois mesmo havendo alta probabilidade de êxito na ação judicial, se o advogado tivesse sido diligente não haveria a certeza absoluta de sucesso. Em outras palavras a indenização é por dano potencial e não efetivo.
43. Entretanto, diferentemente do direito civil, no âmbito de um processo de tomada de contas especial é necessário que haja o dano ao erário efetivo, real ou estimado, para que o Estado se insurja e possa ser reparado, não havendo a possibilidade de reparação de dano ao erário potencial.
44. A Instrução Normativa do TCU n. 71/2012, que dispõe sobre a instauração, organização e o encaminhamento ao Tribunal de Contas da União dos processos de tomada de contas especial, diz o seguinte:
'Seção IV
Da quantificação do débito
Art. 8º A quantificação do débito far-se-á mediante:
I - verificação, quando for possível quantificar com exatidão o real valor devido; ou
II - estimativa, quando, por meios confiáveis, apurar-se quantia que seguramente não excederia real valor devido.
Art. 9º A atualização monetária e os juros moratórios incidentes sobre o valor do débito devem ser calculados segundo o prescrito na legislação vigente e com incidência a partir da data de ocorrência do dano.'
45. No caso concreto e pelo já exposto, verifica-se que a omissão ou a ação negligente do advogado não gerou um dano ao erário efetivo, pois não é possível afirmar que a Caixa teria sucesso em alguma das ações judiciais prejudicadas pelo responsável e, nem se houvesse sucesso, se este seria parcial ou integral.
46. Assim, não é possível quantificar se houve dano ao erário e o seu valor exato, ou mesmo estimá-lo, em relação aos processos judiciais em que houve ausência de contestação, interposição de recurso de apelação intempestivo, ausência de interposição de recurso de apelação, ausência de atos processuais, ausência de atos com a finalidade de se evitar eventual excesso na execução e ausência de minuta de defesa adequada, constantes nos parágrafos 14, 15, 16, 17, 18 e 20.
47. Portanto, em razão do acima exposto, deve ser acolhido o presente argumento e, por ocasião do exame das irregularidades, deverá ser excluída a imputação de dano ao erário ao responsável quando se referirem aos atos e omissões processuais realizados nas ações judiciais ora em análise.
	Voto
	Na sua defesa (peça 26) , o ex-empregado argumenta que haveria "dúvidas sobre a existência de prejuízo ao erário em razão do exercício da advocacia ser um meio e não um fim".
Sobre esse ponto, concordo com a unidade técnica em acatar as alegações de defesa do responsável, pois, se por um lado, é possível admitir que a inação ou ação negligente do advogado obstaculiza as chances de êxito da ação judicial, por outro, a sua atuação diligente não é garantia de que a causa obtenha pleno sucesso. Destarte, a rigor, não se pode falar em dano real para a Caixa decorrente da desídia do seu ex-advogado, mas tão somente de um prejuízo potencial.
52.	Outro ponto que merece atenção é a impossibilidade de se estabelecer a responsabilidade solidária da empresa Enerleste em conjunto com o Sr. Ayrton, na medida em que não existe nenhuma relação de causa e efeito entre a conduta omissiva do chefe da divisão de contencioso, ao não adotar as medidas necessárias à efetiva moção de ação cível de cobrança, e a inadimplência da empresa Enerleste. Observa-se inclusive que a conduta atribuída ao Sr. Ayrton ocorreu após a inadimplência da empresa, o que impossibilita o estabelecimento do nexo causal entre os dois eventos, dado que a causa não pode sobrevir ao efeito. Trata-se, portanto, de irregularidades distintas e não correlacionadas.  
53.	Caso o objeto do presente processo fosse o inadimplemento contratual, o que não parece ser o caso, deveria ter sido promovida a citação solidária dos agentes que formalizaram o contrato de financiamento ou que dele de alguma forma participaram.
54.	Diante da análise promovida, propõe-se acolher as alegações de defesa do Sr. Ayrton José Ferreira Filho. No tocante à empresa Enerleste, entende-se que os argumentos apresentados pelo chefe da divisão de contencioso lhe aproveitam por força do art. 161 do Regimento Interno do TCU, sendo, portanto, suficientes para afastar a irregularidade que lhe foi atribuída no edital de citação.  
PROPOSTA DE ENCAMINHAMENTO
55.	Ante o exposto, submetemos os autos à consideração superior, propondo ao Tribunal:
a)	com fundamento nos arts. 1º, inciso I, 16, inciso I, 17 e 23 da Lei 8.443/1992 c/c os arts. 1º, inciso I, 207 e 214, inciso I, do Regimento Interno, que sejam julgadas regulares as contas do Sr. Ayrton José Ferreira Filho (CPF XXX.797.467-XX) , dando-lhe quitação plena;
b)	dar ciência da decisão que vier a ser proferida às Centrais Elétricas Brasileiras S.A. - Eletrobras e ao responsável;
c)	arquivar os autos, com fundamento no inciso v do art. 169 do RI/TCU."
MANIFESTAÇÃO DO TITULAR DA SUBUNIDADE TÉCNICA
4.	O diretor responsável manifestou concordância parcial com a proposta do auditor instrutor. Anuiu com o encaminhamento proposto para o Sr. Ayrton José Ferreira Filho, mas divergiu quanto ao encaminhamento sugerido para a empresa Enerleste S.A., pelos motivos que expõe na manifestação à peça 82, a seguir transcrita, nos termos do art. 1º, § 3º, inciso I, da Lei nº 8.443/92.
	"Manifesto-me, com a devida vênia, parcialmente de acordo com a proposta de encaminhamento formulada pelo Sr. Auditor, à peça precedente, pelas razões de fato e de direito adiante expostas. 
2.	No que tange à imputação de débito ao Sr. Ayrton José Ferreira Filho, manifesto minha concordância no sentido do acolhimento de suas alegações de defesa, com o consequente afastamento da imputação de débito, com base nos seguintes principais fatos e argumentos:
a) A real causa do dano aos cofres da Eletrobras não está na omissão, por parte do responsável, de moção de ação judicial em desfavor da empresa Enerleste S/A Energia do Leste, mas sim no inadimplemento contratual daquela empresa, motivado, fundamentalmente, pelo insucesso do empreendimento da construção da PCH Nova Xavantina; 
b) Ainda que a ação de cobrança tivesse sido efetivamente ajuizada contra a empresa Enerleste, não há quaisquer garantias de que a Eletrobras seria vitoriosa e que, adicionalmente, conseguiria executar a sentença contra a empresa mutuária, diante da dificuldade de obtenção do seu endereço correto, fato reconhecido por este próprio Tribunal de Contas, que decidiu citá-la por edital (peça 70) , sendo certo que ela quedou-se revel. Com efeito, nos autos do TC Processo 001.748/2018-1 o TCU debruçou-se sobre caso semelhante a este feito, no qual a Eletrobras ajuizou ação contra a empresa Global Energia, mutuária do contrato de financiamento EFC 1900/99, cujo processo foi extinto por não se conseguir citar aquela empresa, operando-se a prescrição.
3.	Todavia, embora entenda, como acima expus, que o TCU não deva imputar débito ao responsável, permanece ainda injustificada, e sem a devida documentação comprobatória, a decisão da Divisão de Contencioso, por ele então chefiada, de descumprir a Resolução 939/2004 da Diretoria-Executiva da Eletrobras (peça 29, p. 77) , que determinava o ajuizamento de ação contra a empresa Enerleste. 
4.	Conforme analisado na instrução à peça 42, a resposta da Eletrobras (peça 37, p. 16 do TC Processo 001.748/2018-1) ao Ofício de Inspeção 01-68/2017 (peça 23) , que esclarece os procedimentos de gestão e controle de processos e demandas remetidas ao jurídico, indica que a gerência do departamento jurídico tinha instrumentos para conhecimento das informações relativas ao andamento de processos e solicitações a ela submetidas. 
5.	Desta forma, a Divisão do Contencioso tinha responsabilidade direta pela operacionalização das providências visando ao ajuizamento da ação e acompanhamento dos processos já ajuizados, notadamente no caso de uma determinação expressa emanada pela Diretoria Executiva da Eletrobras.
6.	Assim sendo, entendo que, independentemente se a demanda seria bem sucedida ou não, o que, obviamente, não estava ao seu alcance saber, ao não ajuizar ação de cobrança contra a empresa Enerleste, contrariando frontalmente determinação da Diretoria Executiva da Eletrobras, o responsável praticou ato de gestão ilegítimo, o que conduz a que suas contas sejam julgadas irregulares, com base no art. 16, inciso III, alínea "b" da Lei 8.443/1992, com a consequente aplicação da multa prevista no art. 58, inciso I do mesmo diploma legal.
7.	Ocorre que, de acordo com o entendimento firmado pelo TCU no Acórdão 1441/2016-TCU-Plenário, ao dirimir incidente de uniformização de jurisprudência suscitado no TC-Processo 030.926/2015-7, a prescrição da pretensão punitiva do TCU subordina-se ao prazo geral de 10 (dez) anos indicado no Código Civil (artigo 205) , contados a partir da data de ocorrência da irregularidade sancionada (artigo 189 do CC) e interrompida, para recomeçar a correr, na data em que for ordenada a citação, a audiência ou oitiva da parte (artigo 202, parágrafo único, parte inicial, do CC) .
8.	Ora, a Resolução 939/2004, descumprida pelo responsável, data de 6/12/2004 (peça 29, p. 77) e sua citação foi ordenada por meio de despacho datado de 13/3/2019 (peça 52) , mais de 14 anos após a expedição da multicitada resolução da Eletrobras. E porque assim é, operou-se, in casu, a prescrição da pretensão punitiva do TCU, não sendo mais possível a aplicação de multa ao responsável. 
9.	Em resumo, no que tange à avaliação da conduta do Sr. Ayrton José Ferreira Filho, proporei ao Tribunal o acolhimento parcial de sua defesa (haja vista que, a meu juízo, a responsabilização pelo dano ao erário foi afastada, porém o cometimento do ato ilegítimo - descumprimento da resolução da Eletrobras - não) ; o julgamento pela irregularidade de suas contas e a não aplicação de multa, tendo em vista a ocorrência da prescrição da pretensão punitiva do TCU.   
10.	No que concerne à responsabilização da empresa Enerleste S/A Energia do Leste, que foi citada por edital mas não apresentou qualquer defesa, discordo, data maxima venia, do entendimento esposado pelo Sr. Auditor, no sentido do afastamento de sua responsabilidade, entendendo, diversamente, não só que a defesa apresentada pelo Sr. Ayrton José Ferreira Filho não lhe aproveita, mas também que o Tribunal lhe deve imputar o dano sofrido pelos cofres da Eletrobras, pelos seguintes principais motivos:
a) É da competência precípua do Tribunal de Contas da União, como órgão de estatura constitucional e cuja atuação é autônoma e independente em relação aos demais Poderes da República, notadamente, in casu, ao Poder Judiciário, julgar as contas e condenar aqueles que derem causa a perda, extravio ou outra irregularidade, de que resulte prejuízo ao erário, a ressarcir o órgão ou entidade pública lesado (intelecção do art. 71, inciso II da CRFB) ;
b) Quanto à prescrição da pretensão do TCU de buscar o ressarcimento do erário, vigora o entendimento firmado pelo Tribunal no Acórdão 2.709/2008-Plenário, que, ao dirimir incidente de uniformização de jurisprudência suscitado no TC-Processo 005.378/2000-2, decidiu que o artigo 37 da Constituição da República conduz ao entendimento de que as ações de ressarcimento movidas pelo Estado contra os agentes causadores de danos ao erário são imprescritíveis; 
c) A empresa Enerleste foi a única beneficiária dos recursos públicos concedidos por meio de financiamento com recursos da RGR (Reserva Global de Reversão) , por intermédio da celebração, com a Eletrobras, do Contrato ECF 2037/2000;
d) A referida empresa foi inadimplente com suas obrigações previstas no aludido ajuste, concedido pela Eletrobras para a construção da PCH Nova Xavantina, deixando de pagar as parcelas devidas do principal e encargos estabelecidos em contrato;
e) Ao não quitar as parcelas devidas e deixar de atender às notificações extrajudiciais emitidas pela credora para equacionar a dívida, a empresa Enerleste concorreu diretamente para a ocorrência do dano ao erário, tendo sido, como já frisado, a única beneficiária dos recursos repassados pela Eletrobras;
f) O prejuízo aos cofres da Eletrobras remonta, aproximadamente, a vultosos R$ 5 milhões (valor atualizado até 19/2/2020, vide peça 80) , cuja reparação se impõe.
11.	Corroborando o juízo pela imputação de débito à empresa Enerleste S/A Energia do Leste, trago à colação os seguintes trechos de parecer lavrado pelo Subprocurador-Geral Lucas Rocha Furtado nos autos do TC Processo 001.748/2018-1, em que foi discutido caso muito semelhante ao dos presentes autos, também relativo a financiamento concedido pela Eletrobras a empresa privada com recursos da RGR para a construção de PCH, e que, portanto, se aplica perfeitamente à empresa Enerleste, nestes exatos termos:
Sobre a responsabilização da empresa nesta tomada de contas especial, observo que, mediante o Acórdão 321/2019-TCU-Plenário, proferido em sede do TC-Processo 013.967/2012-6, ao dirimir incidente de uniformização de jurisprudência, o Tribunal deixou assente o entendimento de que "compete ao TCU julgar as contas de pessoa física ou jurídica de direito privado que causarem dano ao erário, independentemente da coparticipação de servidor, empregado ou agente público, desde que as ações do particular contrárias ao interesse público derivem de ato, contrato administrativo ou instrumento congênere sujeitos ao Controle Externo". 
O entendimento firmado pelo TCU no referido incidente de uniformização de jurisprudência permite deduzir que, se cabe ao Tribunal julgar as contas de particular que der causa a dano ao erário em decorrência de ações contrárias ao interesse público que derivem de contrato administrativo, então recai, sob o particular que celebra contrato com a Administração Pública, a obrigação de prestar contas, à própria Administração, dos recursos públicos que lhe foram confiados, entendendo-se por essa obrigação de prestar contas o dever do particular de comprovar, perante a Administração, a regular e adequada execução do contrato. Essa dedução é logicamente correta porque não poderia mesmo haver julgamento de contas de particular contratado pela Administração se essas contas e sua obrigação de prestá-las não existissem. 
Se o entendimento firmado pelo TCU mediante o referido Acórdão 321/2019-TCU-Plenário é aplicável a todo e qualquer caso envolvendo dano causado por particular contratado pela Administração Pública, por maior razão há de ser ele aplicado em contratos de financiamento, principalmente os concedidos a juros subsidiados, que visam à implantação de estrutura destinada à prestação de serviços públicos de competência constitucional da União. Tal é o tratamento dado pela Constituição, nos dispositivos a seguir transcritos, aos serviços públicos envolvidos na construção, mediante financiamento com recursos da RGR, da PCH Baruíto, objeto do Contrato Global - ECF 1900/1999: 
Art. 21. Compete à União: 
 (...) 
XII - explorar, diretamente ou mediante autorização, concessão ou permissão: 
 (...) 
b) os serviços e instalações de energia elétrica e o aproveitamento energético dos cursos de água, em articulação com os Estados onde se situam os potenciais hidroenergéticos; 
Assim, por ter celebrado, com a Eletrobras, o Contrato Global - ECF 1900/1999, a Global Energia Elétrica S.A., embora não integre a estrutura da Administração Pública, desta recebeu um múnus público com vistas à consecução de uma finalidade pública. Essa situação da empresa Global a equiparou, especificamente quanto à gestão dos recursos públicos envolvidos naquele contrato, a qualquer outra empresa integrante da Administração. 
E de outra forma não poderia ser. Afinal, se um contrato de financiamento concedido a juros subsidiados, celebrado entre a Administração e um particular, não tiver por norte uma finalidade pública, mas, sim, uma finalidade que diga respeito apenas aos interesses do particular, então a avença já estará, desde o seu começo, eivada de nulidade insanável. 
No caso presente, a Global Energia Elétrica S.A., ao firmar, com a Eletrobras, o Contrato Global - ECF 1900/1999, aderiu voluntariamente a um regime de natureza pública, já que aquela estatal tem por fim último a satisfação de interesses públicos. Isso, além de implicar a obrigação de a Global prestar contas dos recursos públicos que lhe foram confiados para a regular e adequada execução do contrato, sujeita aquela empresa a vários controles, entre os quais o controle externo exercido pelo Tribunal de Contas da União, que, por imposição constitucional (artigo 70) , deve incumbir-se de suas competências independentemente da atuação de outras instâncias.  (grifos acrescidos) 
12.	Nestes mesmos autos do TC Processo 001.748/2018-1, prolatou-se o Acórdão 353/2020-TCU-Plenário, no qual foi adotado o entendimento do MP/TCU, exposto no item precedente, que também era o entendimento do escalão dirigente da SecexEstataisRJ.
13.	Em arremate, em relação à empresa Enerleste S/A Energia do Leste, proporei ao Tribunal julgar irregulares suas contas; imputar-lhe débito, porém não aplicar-lhe multa, ante a prescrição da pretensão punitiva do TCU, haja vista que, entre a data da configuração do dano aos cofres da Eletrobras e a data em que foi ordenada a citação da empresa, transcorrem mais de 10 anos. 
PROPOSTA DE ENCAMINHAMENTO
14.	Ante o exposto, submeto os autos às instâncias competentes, propondo: 
a) acolher parcialmente as alegações de defesa apresentadas pelo Sr. Ayrton José Ferreira Filho e, com fundamento nos arts. 1º, inciso I, 16, inciso III, alínea "c" e § 2º, alínea "b" da Lei 8.443/1992 c/c os arts. 19, caput e 23, inciso III, da mesma Lei, c/c os arts. 1º, inciso I; 209, inciso III; 210, caput e § 1º e 214, inciso III, do Regimento Interno, julgar irregulares suas contas, sem aplicação de multa, ante a ocorrência da prescrição da pretensão punitiva do TCU; 
b) declarar, com fundamento no parágrafo 8º do art. 202 do Regimento Interno, a revelia da empresa Enerleste S/A Energia do Leste e, com fundamento nos arts. 1º, inciso I, 16, inciso III, alínea "c" e § 2º, alínea "b" da Lei 8.443/1992 c/c os arts. 19, caput e 23, inciso III, da mesma Lei, c/c os arts. 1º, inciso I; 209, inciso III; 210, caput e § 1º e 214, inciso III, do Regimento Interno, julgar irregulares suas contas, condenando-a ao pagamento da quantia a seguir especificada, com a fixação do prazo de quinze dias, a contar da notificação, para comprovar, perante o Tribunal (art. 214, inciso III, alínea "a", do Regimento Interno) , o recolhimento da dívida aos cofres das Centrais Elétricas Brasileiras S.A. - Eletrobras, atualizada monetariamente e acrescida dos juros de mora, calculados a partir das datas discriminadas, até a data do recolhimento, na forma prevista na legislação em vigor, abatendo-se, na oportunidade, o (s) valore (s) já ressarcido (s) ;
	Valor atualizado do débito (até 19/2/2020

	R$ 5.044.328,24 (vide peça 80) 

c) autorizar, desde logo, nos termos do art. 28, inciso II, da Lei 8.443/1992, a cobrança judicial da dívida, caso não atendidas as notificações;
d) dar ciência da decisão que for proferida aos responsáveis, às Centrais Elétricas Brasileiras S.A. - Eletrobras e, em cumprimento ao item 9.3.2 do Acórdão 1476/2017-TCU-Plenário, à Comissão de Minas e Energia da Câmara dos Deputados."
MANIFESTAÇÃO DO TITULAR DA UNIDADE TÉCNICA
5.	O titular da Secretaria de Controle Externo da Administração Indireta no Estado do Rio de Janeiro manifestou-se de acordo com a proposta do diretor responsável (peça 83) .
MANIFESTAÇÃO DO MINISTÉRIO PÚBLICO JUNTO AO TCU
6.	O Ministério Público junto ao Tribunal, representado pelo Procurador Júlio Marcelo de Oliveira, manifestou-se de acordo com a proposta de encaminhamento apresentada pelo diretor de fiscalização dos setores elétrico e nuclear da SecexEstataisRJ (peça 82) e endossada pelo titular daquela unidade técnica à peça 83, conforme o Parecer à peça 84, a seguir transcrito.
	"Cuida-se de tomada de contas especial instaurada por força do Acórdão 2520/2017-TCU-Plenário, que converteu os autos do processo TC Processo 007.946/2015-5 em três processos de tomada de contas especial distintos para tratar das irregularidades relacionadas à inadimplência dos contratos de financiamento firmados pela Eletrobras com as empresas Elma (ECF 2030/2000) , Enerleste (ECF 2037/2000) e Global Energia (ECF 1900/1999) . 
	No caso do presente processo, trata-se da apuração das responsabilidades pelas irregularidades envolvendo o contrato de financiamento ECF 2037/2000 da Eletrobras com a empresa Enerleste S/A Energia do Leste, utilizando recursos da RGR (Reserva Global de Reversão) , que resultaram em prejuízo de aproximadamente R$ 2,8 milhões para os cofres da Eletrobras.
	Promovido o saneamento dos autos, o auditor-instrutor (peça 51) , com anuência do corpo diretivo da Secretaria de Controle Externo da Administração Indireta no Rio de Janeiro (SecexEstatais) , propôs o seguinte:
"25. Diante do exposto, considerando a autorização para citação dos responsáveis concedida pelo Acórdão 2520/2017-TCU-Plenário, submetemos os autos à consideração superior, propondo:
a) 	realizar a citação solidária dos responsáveis abaixo identificados, com fundamento nos arts. 10, § 1º, e 12, inciso II, da Lei 8.443/1992 c/c o art. 202, inciso II, do RI/TCU, para que, no prazo de quinze dias, apresentem alegações de defesa e/ou recolham aos cofres da Eletrobras as quantias abaixo indicadas, atualizadas monetariamente a partir das respectivas datas até o efetivo recolhimento, abatendo-se na oportunidade a quantia eventualmente ressarcida, na forma da legislação em vigor, em decorrência das condutas abaixo discriminadas, que deram causa a prejuízo aos cofres da Eletrobras, resultante do inadimplemento do financiamento concedido por meio do contrato ECF 2037/2000 e da respectiva negligência na adoção das medidas necessárias à regular e válida citação da empresa inadimplente:
[tabela no original]
Total: R$ 4.841.873,76 (demonstrativo - peça 50) 
Responsáveis solidários:
i) Responsável: ENERLESTE S/A Energia do Leste (CNPJ 33.673.849/0001-85) .
Conduta: inadimplência do financiamento concedido pela Eletrobras para a construção da PCH Nova Xavantina (Contrato ECF-2037/2000) , deixando de pagar as parcelas devidas do principal e encargos estabelecidos em contrato, infringindo diretamente as cláusulas doze (amortização) , quatorze (juros) e nona (taxa de administração) do ajuste (peça 40, 19-29) , devendo, portanto, ser responsabilizada solidariamente pelo débito com base no art. 16, § 2º,  alínea "b" da Lei 8.443/1992, c/c art. 71, II, in fine da Constituição Federal.
ii) Responsável: Ayrton José Ferreira Filho (CPF XXX.797.467-XX) - Cargo/função:  Chefe de divisão de contencioso PRJC - de 05/12/2002 a 31/10/2005. 
Conduta: Não adoção das medidas necessárias à efetiva moção de ação cível de cobrança contra a empresa ENERLESTE S/A Energia do Leste, em contrariedade à determinação contida na Resolução da Diretoria Executiva - RES 939/2004 (peça 40, p. 77 do TC 007.946/2015) , obrando com culpa na modalidade de negligência, enquadrando-se sua conduta no art. 16, § 2º, alínea "a" da Lei 8.443/1992 c/c art. 71, II, in fine da Constituição Federal, bem como contrariando os princípios  da eficiência e economicidade, além do disposto na Resolução 939/2004, da Diretoria Executiva da Eletrobras.
b) informar aos responsáveis, nos ofícios de citação, que, caso venham a ser condenados pelo Tribunal, os débitos ora apurados serão acrescidos de juros de mora, nos termos do § 1º do art. 202 do RI/TCU."
		Expedidas as comunicações processuais que se faziam necessárias e recebida as arguições do sr. Ayrton José Ferreira Filho, foi realizado o derradeiro exame dos autos (peça 81) , por meio do qual o auditor-instrutor entendeu que deveriam ser acolhidas as alegações de defesa do responsável, o que leva ao julgamento pela regularidade das suas contas.
		No tocante à empresa ENERLESTE S/A Energia do Leste, entendeu o auditor-instrutor que as alegações de defesa do sr. Ayrton lhe aproveitariam. 
		Foi proposto, então, o seguinte:
"55. Ante o exposto, submetemos os autos à consideração superior, propondo ao Tribunal:
a)	com fundamento nos arts. 1º, inciso I, 16, inciso I, 17 e 23 da Lei 8.443/1992 c/c os arts. 1º, inciso I, 207 e 214, inciso I, do Regimento Interno, que sejam julgadas regulares as contas do Sr. Ayrton José Ferreira Filho (CPF XXX.797.467-XX) , dando-lhe quitação plena;
b)	dar ciência da decisão que vier a ser proferida às Centrais Elétricas Brasileiras S.A. - Eletrobras e ao responsável;
c)	arquivar os autos, com fundamento no inciso v do art. 169 do RI/TCU."
	Submetidos os autos ao diretor da Diretoria de Fiscalização dos Setores Elétrico e Nuclear da SecexEstataisRJ, foi exarado o despacho acostado à peça 82, por meio do qual aquele dirigente discordou, nos seguintes termos, da avaliação promovida pelo auditor-instrutor. Veja-se:
"3.	Todavia, embora entenda, como acima expus, que o TCU não deva imputar débito ao responsável, permanece ainda injustificada e sem a devida documentação comprobatória a decisão da Divisão de Contencioso, por ele então chefiada, de descumprir a Resolução 939/2004 da Diretoria-Executiva da Eletrobras (peça 29, p. 77) , que determinava o ajuizamento de ação contra a empresa Enerleste. 
4.	Conforme analisado na instrução à peça 42, a resposta da Eletrobras (peça 37, p. 16 do TC Processo 001.748/2018-1) ao Ofício de Inspeção 01-68/2017 (peça 23) , que esclarece os procedimentos de gestão e controle de processos e demandas remetidas ao jurídico, indica que a gerência do departamento jurídico tinha instrumentos para conhecimento das informações relativas ao andamento de processos e solicitações a ela submetidas. 
5.	Desta forma, a Divisão do Contencioso tinha responsabilidade direta pela operacionalização das providências visando ao ajuizamento da ação e acompanhamento dos processos já ajuizados, notadamente no caso de uma determinação expressa emanada pela Diretoria Executiva da Eletrobras.
6.	Assim sendo, entendo que, independentemente se a demanda seria bem sucedida ou não, o que, obviamente, não estava ao seu alcance saber, ao não ajuizar ação de cobrança contra a empresa Enerleste, contrariando frontalmente determinação da Diretoria Executiva da Eletrobras, o responsável praticou ato de gestão ilegítimo, o que conduz a que suas contas sejam julgadas irregulares, com base no art. 16, inciso III, alínea "b" da Lei 8.443/1992, com a consequente aplicação da multa prevista no art. 58, inciso I do mesmo diploma legal.
7.	Ocorre que, de acordo com o entendimento firmado pelo TCU no Acórdão 1441/2016-TCU-Plenário, ao dirimir incidente de uniformização de jurisprudência suscitado no TC-Processo 030.926/2015-7, a prescrição da pretensão punitiva do TCU subordina-se ao prazo geral de 10 (dez) anos indicado no Código Civil (artigo 205) , contados a partir da data de ocorrência da irregularidade sancionada (artigo 189 do CC) e interrompida, para recomeçar a correr, na data em que for ordenada a citação, a audiência ou oitiva da parte (artigo 202, parágrafo único, parte inicial, do CC) .
8.	Ora, a Resolução 939/2004, descumprida pelo responsável, data de 6/12/2004 (peça 29, p. 77) e sua citação foi ordenada por meio de despacho datado de 13/3/2019 (peça 52) , mais de 14 anos após a expedição da multicitada resolução da Eletrobras. E porque assim é, operou-se, in casu, a prescrição da pretensão punitiva do TCU, não sendo mais possível a aplicação de multa ao responsável. 
9.	Em resumo, no que tange à avaliação da conduta do Sr. Ayrton José Ferreira Filho, proporei ao Tribunal o acolhimento parcial de sua defesa (haja vista que, a meu juízo, a responsabilização pelo dano ao erário foi afastada, porém o cometimento do ato ilegítimo - descumprimento da resolução da Eletrobras - não) ; o julgamento pela irregularidade de suas contas e a não aplicação de multa, tendo em vista a ocorrência da prescrição da pretensão punitiva do TCU.   
10. No que concerne à responsabilização da empresa Enerleste S/A Energia do Leste, que foi citada por edital mas não apresentou qualquer defesa, discordo, data maxima venia, do entendimento esposado pelo Sr. Auditor, no sentido do afastamento de sua responsabilidade, entendendo, diversamente, não só que a defesa apresentada pelo Sr. Ayrton José Ferreira Filho não lhe aproveita, mas também que o Tribunal lhe deve imputar o dano sofrido pelos cofres da Eletrobras, pelos seguintes principais motivos:
a) É da competência precípua do Tribunal de Contas da União, como órgão de estatura constitucional e cuja atuação é autônoma e independente em relação aos demais Poderes da República, notadamente, in casu, ao Poder Judiciário, julgar as contas e condenar aqueles que derem causa a perda, extravio ou outra irregularidade, de que resulte prejuízo ao erário, a ressarcir o órgão ou entidade pública lesado (intelecção do art. 71, inciso II da CRFB) ;
b) Quanto à prescrição da pretensão do TCU de buscar o ressarcimento do erário, vigora o entendimento firmado pelo Tribunal no Acórdão 2.709/2008-Plenário, que, ao dirimir incidente de uniformização de jurisprudência suscitado no TC-Processo 005.378/2000-2, decidiu que o artigo 37 da Constituição da República conduz ao entendimento de que as ações de ressarcimento movidas pelo Estado contra os agentes causadores de danos ao erário são imprescritíveis; 
c) A empresa Enerleste foi a única beneficiária dos recursos públicos concedidos por meio de financiamento com recursos da RGR (Reserva Global de Reversão) , por intermédio da celebração, com a Eletrobras, do Contrato ECF 2037/2000;
d) A referida empresa foi inadimplente com suas obrigações previstas no aludido ajuste, concedido pela Eletrobras para a construção da PCH Nova Xavantina, deixando de pagar as parcelas devidas do principal e encargos estabelecidos em contrato;
e) Ao não quitar as parcelas devidas e deixar de atender às notificações extrajudiciais emitidas pela credora para equacionar a dívida, a empresa Enerleste concorreu diretamente para a ocorrência do dano ao erário, tendo sido, como já frisado, a única beneficiária dos recursos repassados pela Eletrobras;
f) O prejuízo aos cofres da Eletrobras remonta, aproximadamente, a vultosos R$ 5 milhões (valor atualizado até 19/2/2020, vide peça 80) , cuja reparação se impõe.
11. Corroborando o juízo pela imputação de débito à empresa Enerleste S/A Energia do Leste, trago à colação os seguintes trechos de parecer lavrado pelo em. Subprocurador-Geral Lucas Rocha Furtado nos autos do TC Processo 001.748/2018-1, em que foi discutido caso muito semelhante ao dos presentes autos, também relativo a financiamento concedido pela Eletrobras a empresa privada com recursos da RGR para a construção de PCH, e que, portanto, se aplica perfeitamente à empresa Enerleste, nestes exatos termos:
'Sobre a responsabilização da empresa nesta tomada de contas especial, observo que, mediante o Acórdão 321/2019-TCU-Plenário, proferido em sede do TC-Processo 013.967/2012-6, ao dirimir incidente de uniformização de jurisprudência, o Tribunal deixou assente o entendimento de que "compete ao TCU julgar as contas de pessoa física ou jurídica de direito privado que causarem dano ao erário, independentemente da coparticipação de servidor, empregado ou agente público, desde que as ações do particular contrárias ao interesse público derivem de ato, contrato administrativo ou instrumento congênere sujeitos ao Controle Externo". 
O entendimento firmado pelo TCU no referido incidente de uniformização de jurisprudência permite deduzir que, se cabe ao Tribunal julgar as contas de particular que der causa a dano ao erário em decorrência de ações contrárias ao interesse público que derivem de contrato administrativo, então recai, sob o particular que celebra contrato com a Administração Pública, a obrigação de prestar contas, à própria Administração, dos recursos públicos que lhe foram confiados, entendendo-se por essa obrigação de prestar contas o dever do particular de comprovar, perante a Administração, a regular e adequada execução do contrato. Essa dedução é logicamente correta porque não poderia mesmo haver julgamento de contas de particular contratado pela Administração se essas contas e sua obrigação de prestá-las não existissem. 
Se o entendimento firmado pelo TCU mediante o referido Acórdão 321/2019-TCU-Plenário é aplicável a todo e qualquer caso envolvendo dano causado por particular contratado pela Administração Pública, por maior razão há de ser ele aplicado em contratos de financiamento, principalmente os concedidos a juros subsidiados, que visam à implantação de estrutura destinada à prestação de serviços públicos de competência constitucional da União. Tal é o tratamento dado pela Constituição, nos dispositivos a seguir transcritos, aos serviços públicos envolvidos na construção, mediante financiamento com recursos da RGR, da PCH Baruíto, objeto do Contrato Global - ECF 1900/1999: 
Art. 21. Compete à União: 
 (...) 
XII - explorar, diretamente ou mediante autorização, concessão ou permissão: 
 (...) 
b) os serviços e instalações de energia elétrica e o aproveitamento energético dos cursos de água, em articulação com os Estados onde se situam os potenciais hidroenergéticos; 
Assim, por ter celebrado, com a Eletrobras, o Contrato Global - ECF 1900/1999, a Global Energia Elétrica S.A., embora não integre a estrutura da Administração Pública, desta recebeu um múnus público com vistas à consecução de uma finalidade pública. Essa situação da empresa Global a equiparou, especificamente quanto à gestão dos recursos públicos envolvidos naquele contrato, a qualquer outra empresa integrante da Administração. 
E de outra forma não poderia ser. Afinal, se um contrato de financiamento concedido a juros subsidiados, celebrado entre a Administração e um particular, não tiver por norte uma finalidade pública, mas, sim, uma finalidade que diga respeito apenas aos interesses do particular, então a avença já estará, desde o seu começo, eivada de nulidade insanável. 
No caso presente, a Global Energia Elétrica S.A., ao firmar, com a Eletrobras, o Contrato Global - ECF 1900/1999, aderiu voluntariamente a um regime de natureza pública, já que aquela estatal tem por fim último a satisfação de interesses públicos. Isso, além de implicar a obrigação de a Global prestar contas dos recursos públicos que lhe foram confiados para a regular e adequada execução do contrato, sujeita aquela empresa a vários controles, entre os quais o controle externo exercido pelo Tribunal de Contas da União, que, por imposição constitucional (artigo 70) , deve incumbir-se de suas competências independentemente da atuação de outras instâncias.
12. Nestes mesmos autos do TC Processo 001.748/2018-1, prolatou-se o Acórdão 353/2020-TCU-Plenário, no qual foi adotado o entendimento do MP/TCU, exposto no item precedente, que também era o entendimento do escalão dirigente da SecexEstataisRJ.
13. Em arremate, em relação à empresa Enerleste S/A Energia do Leste, proporei ao Tribunal julgar irregulares suas contas; imputar-lhe débito, porém não aplicar-lhe multa, ante a prescrição da pretensão punitiva do TCU, haja vista que, entre a data da configuração do dano aos cofres da Eletrobras e a data em que foi ordenada a citação da empresa, transcorrem mais de 10 anos." (grifos do original) 
		Sugeriu-se, com a anuência do titular da SecexEstatais (peça 83) , o seguinte:
a) acolher parcialmente as alegações de defesa apresentadas pelo Sr. Ayrton José Ferreira Filho e, com fundamento nos arts. 1º, inciso I, 16, inciso III, alínea "c" e § 2º, alínea "b" da Lei 8.443/1992 c/c os arts. 19, caput e 23, inciso III, da mesma Lei, c/c os arts. 1º, inciso I; 209, inciso III; 210, caput e § 1º e 214, inciso III, do Regimento Interno, julgar irregulares suas contas, sem aplicação de multa, ante a ocorrência da prescrição da pretensão punitiva do TCU; 
b) declarar, com fundamento no parágrafo 8º do art. 202 do Regimento Interno, a revelia da empresa Enerleste S/A Energia do Leste e, com fundamento nos arts. 1º, inciso I, 16, inciso III, alínea "c" e § 2º, alínea "b" da Lei 8.443/1992 c/c os arts. 19, caput e 23, inciso III, da mesma Lei, c/c os arts. 1º, inciso I; 209, inciso III; 210, caput e § 1º e 214, inciso III, do Regimento Interno, julgar irregulares suas contas, condenando-a ao pagamento da quantia a seguir especificada, com a fixação do prazo de quinze dias, a contar da notificação, para comprovar, perante o Tribunal (art. 214, inciso III, alínea "a", do Regimento Interno) , o recolhimento da dívida aos cofres das Centrais Elétricas Brasileiras S.A. - Eletrobras, atualizada monetariamente e acrescida dos juros de mora, calculados a partir das datas discriminadas, até a data do recolhimento, na forma prevista na legislação em vigor, abatendo-se, na oportunidade, o (s) valore (s) já ressarcido (s) ;
	Valor atualizado do débito (até 19/2/2020

	R$ 5.044.328,24 (vide peça 80) 

c) autorizar, desde logo, nos termos do art. 28, inciso II, da Lei 8.443/1992, a cobrança judicial da dívida, caso não atendidas as notificações;
d) dar ciência da decisão que for proferida aos responsáveis, às Centrais Elétricas Brasileiras S.A. - Eletrobras e, em cumprimento ao item 9.3.2 do Acórdão 1476/2017-TCU-Plenário, à Comissão de Minas e Energia da Câmara dos Deputados."
II
	O Ministério Público de Contas da União, pelos motivos a seguir declinados, manifesta-se de acordo com a proposta de encaminhamento do corpo diretivo da SecexEstatais. 
	Nesse sentido, convém ressaltar, no tocante à conduta do sr. Ayrton José Ferreira Filho, que não foi identificado nexo de causalidade entre suas ações/omissões e o dano vislumbrado nos autos, decorrente do não pagamento, pela Enerleste, de suas obrigações contratuais. 
	Contudo, embora não possa ser responsabilizado pelo dano ao erário vislumbrado nestes autos, deve ser lembrado que ao responsável incumbia a chefia da divisão de contencioso da Eletrobras e, nessa condição, o responsável foi negligente, pois descumpriu comando expresso da Diretoria Executiva da Eletrobras que, por intermédio da Resolução 939/2004 (peça 29, p. 77) , determinou que fosse ajuizada ação cível para reparação de danos contra a empresa Enerleste. 
	Assim, conforme bem anotado pela corpo diretivo da SecexEstatais, ao contrariar frontalmente determinação da Diretoria Executiva da Eletrobras, esse responsável praticou ato de gestão ilegítimo, o que conduz a que suas contas sejam julgadas irregulares, com base no art. 16, inciso III, alínea "b" da Lei 8.443/1992.
	Especificamente em relação à aplicação de sanções ao sr. Ayrton José Ferreira Filho, impõe-se o reconhecimento da prescrição da pretensão punitiva deste colendo Tribunal de Contas da União, na forma prevista no Acórdão 1441/2016-TCU-Plenário. 
	Passando-se à avaliação da conduta da Enerleste, revel neste processo, o MP de Contas  comunga da avaliação do corpo diretivo da SecexEstatais de que a empresa deve ter suas contas julgadas irregulares, com condenação, em caráter individual, em débito, em virtude de ter recebido vultosa quantia de recursos públicos, a juros subsidiados, não ter construído a PCH Nova Xavantina e tampouco ter pago as parcelas devidas do principal e encargos estabelecidos em contrato. 
	Essa solução, diga-se, alinha-se ao disposto no Acórdão 321/2019-TCU-Plenário (Relatora: Ministra Ana Arraes) , proferido no âmbito do processo TC Processo 013.967/2012-6, por meio do qual, ao dirimir incidente de uniformização de jurisprudência, o Tribunal deixou assente o entendimento de que "compete ao TCU julgar as contas de pessoa física ou jurídica de direito privado que causarem dano ao erário, independentemente da coparticipação de servidor, empregado ou agente público, desde que as ações do particular contrárias ao interesse público derivem de ato, contrato administrativo ou instrumento congênere sujeitos ao Controle Externo". 
	Por fim, impõe-se destacar que a condenação da empresa mantém uniformidade com o recente Acórdão 353/2020-TCU-Plenário, por meio do qual o TCU debruçou-se sobre outro processo de tomada de contas especial decorrente do Acórdão 2520/2017-TCU-Plenário. 
III
	Ante o exposto, o MP de Contas, manifestando-se de acordo com o corpo diretivo da SecexEstatais, propõe:
a) acolher parcialmente as alegações de defesa apresentadas pelo Sr. Ayrton José Ferreira Filho e, com fundamento nos arts. 1º, inciso I, 16, inciso III, alínea "c" e § 2º, alínea "b" da Lei 8.443/1992 c/c os arts. 19, caput e 23, inciso III, da mesma Lei, c/c os arts. 1º, inciso I; 209, inciso III; 210, caput e § 1º e 214, inciso III, do Regimento Interno, julgar irregulares suas contas, sem aplicação de multa, ante a ocorrência da prescrição da pretensão punitiva do TCU; 
b) declarar, com fundamento no parágrafo 8º do art. 202 do Regimento Interno, a revelia da empresa Enerleste S/A Energia do Leste e, com fundamento nos arts. 1º, inciso I, 16, inciso III, alínea "c" e § 2º, alínea "b" da Lei 8.443/1992 c/c os arts. 19, caput e 23, inciso III, da mesma Lei, c/c os arts. 1º, inciso I; 209, inciso III; 210, caput e § 1º e 214, inciso III, do Regimento Interno, julgar irregulares suas contas, condenando-a ao pagamento da quantia a seguir especificada, com a fixação do prazo de quinze dias, a contar da notificação, para comprovar, perante o Tribunal (art. 214, inciso III, alínea "a", do Regimento Interno) , o recolhimento da dívida aos cofres das Centrais Elétricas Brasileiras S.A. - Eletrobras, atualizada monetariamente e acrescida dos juros de mora, calculados a partir das datas discriminadas, até a data do recolhimento, na forma prevista na legislação em vigor, abatendo-se, na oportunidade, o (s) valore (s) já ressarcido (s) :
	Valor atualizado do débito (até 19/2/2020) 

	R$ 5.044.328,24 (vide peça 80) 

c) autorizar, desde logo, nos termos do art. 28, inciso II, da Lei 8.443/1992, a cobrança judicial da dívida, caso não atendidas as notificações;
d) dar ciência da decisão que for proferida aos responsáveis, às Centrais Elétricas Brasileiras S.A. - Eletrobras e, em cumprimento ao item 9.3.2 do Acórdão 1476/2017-TCU-Plenário, à Comissão de Minas e Energia da Câmara dos Deputados."
É o Relatório.

8.1. Alexandre Ezechiello (143.732/OAB-RJ) e outros, representando Ayrton José Ferreira Filho.

Procurador Júlio Marcelo de Oliveira.

TOMADA DE CONTAS ESPECIAL. CONTRATO DE FINANCIAMENTO COM RECURSOS DA RESERVA GLOBAL DE REVERSÃO (RGR). INADIMPLEMENTO. POSSÍVEL INÉRCIA DA ELETROBRAS PARA ADOÇÃO DAS MEDIDAS NECESSÁRIAS ÀS COBRANÇAS. CITAÇÃO DOS RESPONSÁVEIS NO ÂMBITO DA ELETROBRAS E DA EMPRESA. ACOLHIMENTO PARCIAL DAS ALEGAÇÕES DE DEFESA DE UM RESPONSÁVEL. PRESCRIÇÃO DA PRETENSÃO PUNITIVA DO TCU. CONTAS IRREGULARES SEM APLICAÇÃO DE MULTA. REVELIA DA EMPRESA ENERLESTE S/A. CONTAS IRREGULARES. IMPUTAÇÃO DE DÉBITO À EMPRESA ENERLESTE S/A. PRESCRIÇÃO DA PRETENSÃO PUNITIVA DO TCU. CIÊNCIA AOS INTERESSADOS.

TOMADA DE CONTAS ESPECIAL (TCE)

Secretaria de Controle Externo da Administração Indireta no Rio de Janeiro (SecexEstat).

Inicialmente, registro que atuo nos presentes autos por força do art. 152 do Regimento Interno do TCU. 
2.	Como visto no Relatório precedente, está em análise Tomada de Contas Especial instaurada para apurar as responsabilidades pelas irregularidades envolvendo especificamente o contrato de financiamento ECF 2037/2000 da Eletrobras com a empresa Enerleste S/A Energia do Leste, utilizando recursos da RGR (Reserva Global de Reversão) , que resultaram em prejuízo de R$ 1.314.857,00 (valores históricos) .
3.	Rememorando o caso em análise, o TC-Processo 030.928/2011-7 cuidou de auditoria realizada nas Centrais Elétricas Brasileiras S.A. - Eletrobras com o objetivo de verificar a conformidade dos processos de financiamento realizados com recursos da Reserva Global de Reversão - RGR. Nos autos do referido processo, o Tribunal proferiu o Acórdão 684/2015-TCU-Plenário, de minha relatoria, por meio do qual determinou, entre outras medidas, a constituição de processo apartado de representação para examinar especificamente a inadimplência em financiamentos mediante os três seguintes contratos: a) Elma  ECF 2030/2000; b) Enerleste - ECF 2037/2000; e c) Global - ECF 1900/1999, nos seguintes termos, verbis:
" (...) 
9.4. determinar à SecexEstat, com fundamento no art. 43 da Resolução TCU nº 259/2014, que:
9.4.1. constitua processo apartado de Representação, a partir dos achados constantes deste TC Processo 030.928/2011-7, com vistas a aprofundar as análises nos casos de inadimplência em financiamentos concedidos pela Eletrobras com recursos da RGR;
9.4.2. constitua processo apartado de Representação, a partir do desentranhamento por cópia das peças 46, 58, 63-66, 78 e 88, para examinar especificamente os casos de inadimplência nos seguintes financiamentos concedidos pela Eletrobras com recursos da RGR, identificados no âmbito destes autos: ELMA - ECF 2030/2000, ENERLESTE - ECF 2037/2000 e GLOBAL - ECF 1900/1999, utilizando em sua análise, inclusive, a matriz de responsabilização aplicada a processos de tomada de contas especiais; (...) " (grifei) 
4.	Em cumprimento ao Acórdão 684/2015-TCU-Plenário, de minha relatoria, foi autuada a Representação materializada no TC Processo 007.946/2015-5, no âmbito do qual o Tribunal proferiu o Acórdão de Relação 2.520/2017-Plenário (Relator: Ministro José Múcio Monteiro) , nos seguintes termos, verbis:
"Os Ministros do Tribunal de Contas da União, reunidos em Sessão do Plenário, quanto ao processo a seguir relacionado, com fundamento nos arts. 1º, incisos II e IV; 10, § 1º, e 12, inciso II, e 47 da Lei nº 8.443/1992 c/c os arts. 143, inciso V, "g", 202, inciso II, e 252 do Regimento Interno/TCU, ACORDAM em converter o processo em tomada de contas especial e determinar a citação dos responsáveis, para apresentarem alegações de defesa ou recolherem as importâncias indicadas, no prazo de 15 (quinze) dias, sobre as irregularidades apontadas, de acordo com os pareceres emitidos nos autos:
 (...) 
1.7. Determinar à SecexEstataisRJ a formação de 3 processos apartados de tomada de contas especial, mediante a extração de cópias dos elementos pertinentes, de modo que as irregularidades relacionadas aos contratos de financiamento Elma - ECF 2030/2000, Enerleste - ECF 2037/2000 e Global - ECF 1900/1999 sejam apuradas separadamente"  (grifei) 
5.	Nos presentes autos foram citados o Sr. Ayrton José Ferreira Filho, chefe da Divisão de Contencioso da Eletrobras, e a empresa Enerleste S/A Energia do Leste., atribuindo-lhes responsabilidade solidária por valor correspondente à dívida não adimplida pela referida empresa no contrato ECF 2037/2000.
6.	O Sr. Ayrton José Ferreira Filho compareceu aos autos (peça 72) . A empresa Enerleste S/A Energia do Leste não apresentou resposta. A responsável foi citada, inclusive, por edital (peça 70) .
7.	Feitos esses breves registros, passo a analisar o mérito.
8.	A instrução e os pareceres elaborados pela SecexEstataisRJ, têm posicionamentos distintos. O auditor instrutor propõe acolher as alegações de defesa dos responsáveis e julgar regulares as contas (peça 81) . 
9.	O Diretor responsável propõe, em relação ao Sr. Ayrton José Ferreira Filho, julgar suas contas irregulares, mas sem a aplicação de multa, em razão da prescrição da pretensão punitiva do TCU.  Em relação à empresa Enerleste S/A Energia do Leste, o diretor responsável propõe julgar irregulares suas contas, condenando-a em débito, pela quantia de R$ 1.314.857,00 (valores históricos) . O titular da SecexEstataisRJ anuiu à proposta do diretor (peça 83) .
10.	Por seu turno, o Ministério Público junto ao TCU, representado pelo Procurador Júlio Marcelo de Oliveira, manifestou-se de acordo com a proposta de encaminhamento apresentada pelo diretor de fiscalização dos setores elétrico e nuclear da SecexEstataisRJ (peça 82) e endossada pelo titular daquela unidade técnica à peça 83, conforme o Parecer à peça 84.
11.	Desde já registro que acompanho a proposta de encaminhamento apresentada pelo diretor de fiscalização dos setores elétrico e nuclear da SecexEstataisRJ, ratificada pelo titular daquela unidade técnica e pelo MP/TCU.
12.	O diretor de fiscalização dos setores elétrico e nuclear propõe que as alegações de defesa apresentadas pelo Sr. Ayrton José Ferreira Filho sejam parcialmente acolhidas, julgando-se irregulares suas contas, tendo em vista que permanece injustificada e sem a devida documentação comprobatória, a decisão da Divisão de Contencioso, por ele então chefiada, de descumprir a Resolução 939/2004 da Diretoria-Executiva da Eletrobras (peça 29, p. 77) , que determinava o ajuizamento de ação contra a empresa Enerleste.
13.	A Divisão do Contencioso tinha responsabilidade direta pela operacionalização das providências visando ao ajuizamento da ação e acompanhamento dos processos já ajuizados, notadamente no caso de uma determinação expressa emanada pela Diretoria Executiva da Eletrobras. Sendo assim, ao não ajuizar ação de cobrança contra a empresa Enerleste, contrariando determinação da Diretoria Executiva da Eletrobras, o responsável praticou ato de gestão ilegítimo, o que conduz a que suas contas sejam julgadas irregulares, com base no art. 16, inciso III, alínea "b" da Lei 8.443/1992, com a consequente aplicação da multa prevista no art. 58, inciso I do mesmo diploma legal.
14.	Quanto ao dano ao Erário, a responsabilidade não deve, de fato, ser-lhe imputada. A real causa do dano aos cofres da Eletrobras não está na omissão, por parte do responsável, de moção de ação judicial em desfavor da empresa Enerleste S/A Energia do Leste, mas sim no inadimplemento contratual daquela empresa, motivado, fundamentalmente, pelo insucesso do empreendimento da construção da PCH Nova Xavantina.
15.	Ainda que a ação de cobrança tivesse sido efetivamente ajuizada contra a empresa Enerleste, não há garantias de que a sentença fosse favorável à Eletrobras e que, adicionalmente, seria possível executar a sentença contra a empresa mutuária, tendo em vista a dificuldade de identificação de seu correto endereço, dificuldade, inclusive, enfrentada pelo próprio TCU, que precisou citá-la, também, por edital (peça 70) , sendo que ela quedou-se revel.
16.	No que concerne à apenação do responsável, conforme o entendimento firmado pelo TCU no Acórdão 1441/2016-TCU-Plenário (Relator: Ministro Benjamin Zymler) , ao dirimir incidente de uniformização de jurisprudência suscitado no TC-Processo 030.926/2015-7, a prescrição da pretensão punitiva do TCU subordina-se ao prazo geral de 10 (dez) anos indicado no Código Civil (artigo 205) , contados a partir da data de ocorrência da irregularidade sancionada (artigo 189 do CC) e interrompida, para recomeçar a correr, na data em que for ordenada a citação, a audiência ou oitiva da parte (artigo 202, parágrafo único, parte inicial, do CC) .
17.	A Resolução 939/2004, descumprida pelo responsável, data de 6/12/2004 (peça 29, p. 77) e sua citação foi ordenada por meio de despacho datado de 13/3/2019 (peça 52) , mais de 14 anos após a expedição da referida Resolução da Eletrobras. Assim, operou-se, in casu, a prescrição da pretensão punitiva do TCU, não sendo mais possível a aplicação de multa ao responsável.
18.	O Sr. Ayrton José Ferreira Filho deve, então, ter suas contas julgadas irregulares, mas sem a responsabilidade pelo débito e sem a aplicação de multa, em razão da prescrição da pretensão punitiva do TCU.
19.	Em relação à empresa Enerleste S/A Energia do Leste, também acompanho as análises empreendidas pelo Diretor responsável. A empresa foi citada por edital e não apresentou defesa, e as alegações apresentadas pelo Sr. Ayrton José Ferreira Filho não lhe aproveitam.
20.	Mediante o Acórdão 321/2019-Plenário (Relatora: Ministra Ana Arraes) , proferido no âmbito do TCProcesso 013.967/2012-6, ao dirimir incidente de uniformização de jurisprudência, o Tribunal deixou assente o entendimento de que "compete ao TCU julgar as contas de pessoa física ou jurídica de direito privado que causarem dano ao erário, independentemente da coparticipação de servidor, empregado ou agente público, desde que as ações do particular contrárias ao interesse público derivem de ato, contrato administrativo ou instrumento congênere sujeitos ao Controle Externo".
21.	Por ter celebrado, com a Eletrobras, o Contrato ECF 2037/2000, a empresa Enerleste S/A Energia do Leste, embora não integre a estrutura da Administração Pública, desta recebeu um múnus público com vistas à consecução de uma finalidade pública.
22.	Dessa forma, a empresa Enerleste S/A Energia do Leste deve ter suas contas julgadas irregulares, devendo ser-lhe imputado débito no valor histórico de R$ 1.314.857,00, porém sem a aplicação de multa, ante a prescrição da pretensão punitiva do TCU, haja vista que, entre a data da configuração do dano aos cofres da Eletrobras e a data em que foi ordenada a citação da empresa, transcorrem mais de 10 anos.
23.	Ainda, como já registrei anteriormente, nos autos do o TC-Processo 030.928/2011-7, que cuidou de auditoria realizada nas Centrais Elétricas Brasileiras S.A. - Eletrobras com o objetivo de verificar a conformidade dos processos de financiamento realizados com recursos da Reserva Global de Reversão - RGR, o Tribunal proferiu o Acórdão 684/2015-TCU-Plenário, de minha relatoria, por meio do qual determinou, entre outras medidas, a constituição de processos apartados para examinar a inadimplência em financiamentos dos seguintes contratos: a) Elma  ECF 2030/2000; b) Enerleste - ECF 2037/2000; e c) Global - ECF 1900/1999, nos seguintes termos.
24.	Importa registrar que, sob a minha relatoria, nos presentes autos está em análise apenas o contrato com a empresa Enerleste S/A Energia do Leste. O contrato com a empresa Elma está sendo tratado no âmbito do TC Processo 002.075/2018-0.  O contrato com a empresa Global Energia Elétrica S/A foi analisado no âmbito do TC Processo 001.748/2018-1, apreciado na Sessão Plenária de 19/2/2020 por meio do Acórdão 353/2020-TCU-Plenário (Ata nº 5/2020 - Plenário) .
25.	Ante o exposto, Voto por que o Tribunal adote a minuta de Acórdão que ora submeto à apreciação deste Colegiado.
TCU, Sala das Sessões Ministro Luciano Brandão Alves de Souza, em 3 de junho de 2020.
RAIMUNDO CARREIRO 
Relator